臺灣士林地方法院民事判決　　　　　　　　 94年度再字第2號
再審原告　　甲○○○
訴訟代理人　乙○○
訴訟代理人　劉玉津律師
再審被告　　己○○
　　　　　　戊○○
　　　　　　丁○○
　　　　　　丙○○
共　　 同
訴訟代理人　劉大新律師
上列當事人間退還履約保證金事件，再審原告對於中華民國93年
4 月9 日本院92年度訴字第707 號確定判決提起再審之訴，本院
判決如下：
　　主  文
本院九十三年四月九日九十二年度訴字第七○七號確定判決，關
於命再審原告給付之金額超過新臺幣壹拾陸萬伍仟玖佰元部分及
該部分假執行宣告並訴訟費用之裁判均廢棄。
上開廢棄部分，再審被告於再審前第一審之訴及假執行之聲請均
駁回。
其餘再審之訴駁回。
再審及再審前第一審（除確定部分外）訴訟費用由再審原告負擔
二十一分之十六，餘由再審被告負擔。
再審原告就再審前第一審判決所命給付再審被告新臺幣壹拾陸萬
伍仟玖佰元部分於假執行程序實施前，以新臺幣壹拾陸萬伍仟玖
佰元或以財團法人法律扶助基金會出具之保證書為再審被告預供
擔保後，得免為假執行。
    事實及理由
一、按再審之訴，應於30日之不變期間內提起。前項期間，自判
    決確定時起算，判決於送達前確定者，自送達時起算；其再
    審之理由發生或知悉在後者，均自知悉時起算，民事訴訟法
    第500條第1、2項前段定有明文。查本院92年度訴字第707號
    判決係於民國93年4月9日宣示，並於93年6月2日確定，業經
    本院調閱該卷宗查明無訛。再審原告主張其係至93年12月底
    ，經其夫乙○○告知始知悉有民事訴訟法第496 條第1 項第
    6 款之再審事由等語，經查：本院於94年2 月21日準備程序
    中，經乙○○陳稱其係於93年12月初始告知再審原告有關原
    審履約保證事件敗訴一事，並知悉有再審事由存在（見本院
    94年度再字第2 號卷一第45頁）。核其雖與再審原告於94年
    3 月28日準備程序中稱陳述，其係於93年12月底始知悉之時
    間點不一致（見本院卷一第88頁）。然縱認再審原告於93年
    12月初即已知悉再審事由，惟其既已於93年12月16日提起本
    件再審之訴，依據民事訴訟法第500 條第2 項前段規定，係
    於法定不變期間30日內提起本件再審之訴，再審程序合法，
    先予敘明。
二、再審原告起訴主張：(一)伊與乙○○先前同意將其所有門牌號
    碼為台北市○○街90巷3 號之房屋拆除（下稱系爭房屋），
    並與再審被告於78年10月24日簽訂大樓合建契約（下稱系爭
    契約）。房屋拆除後伊遂遷居於台北縣中和市○○路369巷8
    弄8號5樓（下稱系爭地址），再審被告就此亦知之甚詳，且
    兩造間涉訟多年，往來之信函均以系爭地址為送達地。惟再
    審被告於本院92年度訴字第707 號一案，卻佯稱伊為所在不
    明而與涉訟，使伊無從應訴致受不利判決。(二)再審被告於本
    院92年度訴字第707 號起訴主張伊及乙○○同意將渠等所有
    之系爭房屋全部拆除，並提供坐落土地與再審被告及訴外人
    沈曼冰共同興建大樓，雙方於78年10月24日簽訂系爭契約，
    系爭契約第4 條約定再審被告及沈曼冰應交付伊及乙○○等
    人履約保證金新台幣（下同）150 萬元，交付方式為簽約同
    時給付50萬元，簽約日起2 個月內騰空交屋同時給付100 萬
    元；還款方式則為伊及乙○○等人取得合建所分得之房地產
    權狀及交屋時無息退還。嗣再審被告及沈曼冰依約交付履約
    保證金150 萬元予伊及乙○○等人，並已於81年7 月15日將
    伊及乙○○等人應分得之合建房屋即門牌號碼台北市○○○
    路○ 段27號5 樓之1 （下稱系爭建物）及坐落土地登記為乙○○所有等情，而訴請伊應返還再審被告履約保證金21萬元
    及自民國92年9 月26日起至清償日止，按年息百分之計算之
    法定遲延利息，經原審法院於93年4 月9 日以本院92年度訴
    字第707 號民事確定判決（下稱原確定判決）判命伊應如數
    給付。(三)惟再審被告未將系爭建物交付予伊及乙○○，而系
    爭建物亦有坪數計算不實及與約定位置不符等瑕疵，尚難認
    其對於系爭契約第4 條所定返還系爭保證金之義務業已成就
    ，是伊自不負返還系爭保證金之責。縱認伊應負返還系爭保
    證金之責，然再審被告並未依約交付保證金150 萬元，伊等
    人僅收到50萬元之金額。又系爭房屋既有上開瑕疵，依系爭
    契約第7 條規定，再審被告尚須給付伊等人懲罰性違約金88
    0 萬元，伊亦得主張抵銷，從而伊自無庸退還系爭保證金等
    語。爰依民事訴訟法第496 條第1 項第6 款及第13款之規定
    ，提起本件再審之訴，並聲明：(一)原確定判決廢棄。(二)上開
    廢棄部分，再審被告之訴及假執行之聲請均駁回。(三)如受不
    利判決，願以財團法人法律扶助基金會出具之保證書供擔保
    ，請准宣告免為假執行。
三、再審被告則以：(一)再審原告提起本件再審之訴已逾30日之不
    變期間。且依系爭契約第10條固約定：「雙方所為之洽詢或
    通知事項，均應以書面按本約所載地址掛號郵寄為之，若地
    址變更，應以書面通知對方」等語，惟查系爭契約中並無兩
    造地址之記載，則其等於前審起訴時，依再審原告之戶籍地
    址為通知及送達，並無違誤。其亦否認兩造早有約定以系爭
    地址為送達地。(二)再審原告否認有收到系爭保證金，實乃臨
    訟不實之辯詞。(三)再者，其交付再審原告之系爭房屋並無瑕
    疵，其無須負違約責任；縱認系爭房屋有坪數短少等瑕疵，
    亦應優先適用系爭契約第2 條，建坪數增減在2 ％內不計價
    ，增減2 ％以上時，以售價補貼對方，而無系爭契約第7 條
    880 萬懲罰性違約金之適用。從而，再審原告據此違約金額
    主張與其應返還之系爭保證金為抵銷，顯無理由等語，資為
    抗辯；並聲明：再審之訴駁回。
四、兩造不爭執之事實：
  (一)兩造於78年10月24日簽訂系爭房屋之合建契約。
  (二)再審被告等4 人92年5 月20日以再審原告陳桂英、再審原告
    之夫乙○○、陳袁英妹（乙○○之母）、杜明、杜子江等5
    人為被告，依合建契約，提起返還履約保證金之訴（本院92
    年度訴字第707 號），起訴狀所載之被告等5 人之居所地均
    為台北市○○區○○路209 巷39弄5 號4 樓，再審被告曾於
    92 年 之7 月7 日陳報陳袁英妹、甲○○○之最新戶籍為台
    北市○○○路3 巷23號。
  (三)再審原告、再審原告之夫乙○○、子陳冠宇、陳志宇等人之
    之戶籍於民國78年10月24日乙○○與再審被告等人簽約合建
    房屋前，原設籍於台北市○○區○○街90巷3 號，簽約後全
    家遷居台北縣中和市○○路369 巷8 弄8 號5 樓，79年間抽
    中台北市○○區○○路209 巷39弄5 號4 樓之國宅，全家遷
    籍於上址，但因房子小，全家仍住於圓通路址。90年3 月14
    日甲○○○及子陳冠宇、陳志宇等3 人戶籍自公館路址遷出
    ，甲○○○遷戶籍至台北市○○○路3 巷23號址（乙○○之
    父陳達國受配之鐵路局宿舍）、陳完宇、陳志宇2 人戶籍也
    遷至中和市○○路址。94年9 月22日乙○○、甲○○○分別
    將戶籍自公館路、西寧北路址遷至圓通路址。
  (四)自82年起乙○○即對再審被告己○○及黃龍浩、沈曼冰、韓
    玉麟、沈李映玫、林世彬等人提出偽造文書刑事告訴，再議
    及附帶民事訴訟等，所留通訊地址為上開中和市○○路址。
    乙○○與力福營造公司及韓玉麟、戊○○書面通信都是以圓
    通路址為聯絡通信的地址。
  (五)原訴外人黃龍浩交付履約保證金50萬予乙○○。本院卷一，
    頁186、188、195。
  (六)94年9 月8 日現場履勘5 樓現況，原竣工圖之男女廁現為男
    廁，原茶水間現為女廁，原陽台現為茶水間及放置2 台大型
    冷氣機主機（此2 部係供5 樓及5 樓之2 在使用），5 樓之
    2 門口擺放沙發1 組（5 樓之2 舒律師所有）。
  (七)95年4 月19日台北市建成地政事務所以北市建地二字第0953
    0 579500號函本院，台北市○○○路○ 段27號5 樓、5 樓之
    1 、5 樓之2 等3 戶5 層樓主建物之共用部分，地籍資料該
    共用部分面積為90.35 平方公尺、陽台為11.87 平方公尺，
    依建物竣工平面圖重新檢算結果，前者正確面積應為77.62
    平方公尺，即應減少12.73 平方公尺，陽台面積不變。
  (八)台北市建成地政所測量員於96年2 月14日實施現場複丈，杭
    州南路1 段27號5 樓實測面積為107 平方公尺，5 樓之1 為
    48平方公尺，5 樓之2 為60平方公尺。而依使用執照竣工圖
    移繪結果，27號5 樓面積為119 平方公尺，5 樓之1 為41平
    方公尺，5 樓之2 為53平方公尺。而依竣工圖比例即換算結
    果5 樓之1 圖面寬為7 米4 。另有1.5m×1.66m 面積2.49平
    方公尺部分圖上未標示，未計入公設部分面積。
五、本件經依民事訴訟法第270條之1第1項第3款規定，整理並協
    議簡化爭點後，兩造同意協議簡化後之爭點為：
    (一)證人黃龍浩是否依合約書第4條交付履約保證金150萬元予
      再審原告之夫乙○○？或僅交付50萬元？
    (二)地政機關檢算面積錯誤（公共使用部分減少12.73 平方公
      尺）B2F 之115.24平方公尺記錄再審原告5 樓之大公面積
      是否有誤、5 樓小公部分是否應將5 樓之2 陽台20.26 平
      方公尺及門前走道未登記之2.49平方公尺部分加入計算5
      樓之1 之小公面積？上述三項面積之誤記是否構成再審被
      告未依債之本旨提出給付？或僅得依契約書第2 條約定「
      建坪數增減百分之二以上時，依每坪售價貼補對方辦理」
      ？
    (三)再審原告主張抵銷有無理由？
    (四)系爭房屋之界址是否侵越鄰戶5 樓之範圍，再審被告提出
      之給付是否存有權利上之瑕疵？
    (五)再審被告是否已依約點交房屋予再審原告？
     （見本院卷二第167-168頁，並依本院論述之先後順序而調
     整其次序，先此敘明）。
六、茲就上開爭點，析述本院得心證之理由如下：
  (一)證人黃龍浩是否依合約書第4 條交付履約保證金150 萬元予
    再審原告之夫乙○○？或僅交付50萬元？
  　本件再審原告主張，再審被告並未依系爭契約第4 條約定，
    如數交付保證金予伊之夫乙○○150 萬元，而僅交付50萬元
    ，其餘100 萬元則未交付。然查，依證人黃龍浩於本院92年
    度訴字第707 號案件92年9 月2 日言詞辯論庭之證言，再審
    被告確實已交付150 萬元予乙○○。雖再審原告爭執黃龍浩
    為再審被告己○○之夫，且曾與乙○○有多件刑事訴訟在案
    ，其證言不具可信性云云。惟依系爭契約第4 條（二）之內
    容以觀，「乙方（即再審原告）於簽約即日起兩個月內騰空
    交出房屋之同時給付新台幣壹佰萬元」，則衡諸常理，再審
    原告等人應係於再審被告交付100 萬元之時，始可能依約騰
    空並交出房屋。倘真如再審原告所言，再審被告並未交付10
    0 萬元，則再審原告等人豈會先主動交屋，且從未就尚未收
    取之100 萬元向再審被告催討？又因系爭契約所載之保證金
    150 萬元分成2 期給付，第1 期50萬元乃於簽訂系爭契約之
    同時交付，故於收受同時一併記載於系爭契約中；至於第2
    期之100 萬元，係約定於騰空房屋之時交付，則其交付100
    萬元之時，未另外載明於系爭契約中，則尚屬合理。再審原
    告否認收取100 萬元保證金，即非可採。
  (二)再審被告是否已依約點交房屋予再審原告？
  1.按債權人對於已提出之給付，拒絕受領或不能受領者，自提
    出時起，負遲延責任，民法第234 條定有明文。再審原告主
    張，再審被告未曾交付系爭房屋之權狀及鑰匙予伊，故不能
    認已依約點交系爭房屋；且再審被告明知伊之居所地，卻逕
    以伊之戶籍地寄送前訴訟程序之起訴狀，以為交付之意思表
    示，自不生合法點交之效力等語。再審被告則以：其已依約
    通知再審原告點交，但再審原告卻以所交付之房屋坪數不足
    而拒絕配合辦理點交之手續，並提出刑事告訴，經法院判決
    再審被告無罪確定後，仍拒絕受領系爭房屋，致系爭房屋至
    少3 年以上空置無人居住使用，顯見再審原告自始無受領之
    意願。而系爭房屋現已經第三人拍定而點交，故現實上已不
    可能點交予再審原告等語。
  2.經查，再審被告固未交付系爭房屋之鑰匙及權狀予再審原告
    ；惟查再審被告於系爭房屋建好後，曾有通知再審原告點交
    房屋，然為再審原告以坪數不足為由拒絕配合辦理點交之手
    續，業經證人黃龍浩於前訴訟程序具結證明在案，此有本院
    92年度訴字第707 號92年9 月2 日言詞辯論筆錄在卷可稽。
    則依前引民法第234 條規定，再審原告對於再審被告於系爭
    房屋建造完成後，通知點交系爭房屋，自應配合辦理，否則
    ，即負受領遲延之責任。雖再審原告辯稱系爭房屋坪數不足
    ，而主張再審被告未依債之本旨給付，故不生合法點交之效
    力。惟再審原告對於系爭房屋是否存有坪數不足之瑕疵，依
    系爭契約第2 條之約定意旨，應僅涉及再審被告是否須補貼
    再審原告等人，而非即可拒絕辦理點交；且系爭房屋既已移
    轉所有權予再審原告之夫乙○○，亦有系爭房屋之建物謄本
    附卷可按，則本院即難僅因再審原告未持有系爭房屋之權狀
    及鑰匙，遽認再審被告未依約點交房屋予再審原告。是再審
    原告此部分之主張，亦不足採。
  (三)系爭房屋之界址是否侵越鄰戶5 樓之範圍，再審被告提出之
    給付是否存有權利上之瑕疵？
  1.按出賣人應擔保第三人就買賣之標的物，對於買受人不得主
    張任何權利，民法第349 條定有明文規定。所謂不得主張任
    何權利，例如不得主張不動產所有權上之地役權、地上權、
    典權、抵押權，動產所有權上之質權、留置權等是，最高法
    院90年度台上字第2093號判決參照。
  2.再審原告復稱：縱認再審被告有交付系爭房屋，然依台北市
    建成地政事務所96年2 月14日複丈成果圖所示，系爭建物門
    牌號碼5 樓之實測面積為107 平方公尺，然謄本所示之面積
    為119.36平方公尺，可見鄰戶5 樓之範圍顯有短缺；又參見
    94年9 月8 日勘驗紀錄，亦認定系爭房屋內地上黃色噴漆線
    即建物登記範圍之界址，則自該黃線起算至5 樓隔間牆部分
    範圍已逾越5 樓之1 之界址，非登記權利範圍所及，亦足見
    其界址顯已侵越鄰戶門牌號碼5 樓之範圍等語。
  3.然查，再審被告已依系爭契約交付系爭房屋予再審原告，縱
    其實際交付之系爭房屋，與竣工圖所示之位置未完全一致；
    但並未影響再審原告之權益，揆諸前揭判決意旨，自不認再
    審被告所交付之系爭房屋有任何權利上之瑕疵。從而，再審
    原告之上開主張，仍無足採。
  (四)地政機關檢算面積錯誤（公共使用部分減少12.73 平方公尺
    ）B2F 之115.24平方公尺記入再審原告5 樓之大公面積是否
    有誤、5 樓小公部分是否應將5 樓之2 陽台20.26 平方公尺
    及門前走道未登記之2.49平方公尺部分加入計算5 樓之1 之
    小公面積？上述3 項面積之誤記是否構成再審被告未依債之
    本旨提出給付？或僅得依契約書第2 條約定「建坪數增減2%
    以上時，依每坪售價貼補對方辦理」？
  1.經查，系爭房屋所登記之面積為36.25 平方公尺，此有系爭
    房屋建物登記謄本在卷可參。縱台北市建成地政事務所於96
    年2 月14日實施現場複丈系爭房屋所測得之實際面積為48平
    方公尺，惟再審原告之夫乙○○依法取得之所有權範圍，仍
    應以地政機關所登記之面積為憑。是以，其應分配之共同使
    用部分之持分，即應以系爭房屋36.25 平方公尺為計算基準
    ，合先敘明。
  2.小公面積：
  (1)依95年4 月19日台北市建成地政事務所以北市建地二字第09
    530579500 號函本院，系爭建物5 層之共有部分（即小公面
    積），經重新檢算結果，正確面積應為77.62 平方公尺，陽
    台為11.87 平方公尺；惟另有面積2.49平方公尺部分，未計
    入公設部分面積，已為兩造所不爭，如不爭執事項(七)、(八)所
    示。
  (2)再審原告爭執，5 樓之2 門前的走道2.49平方公尺部分（即
    現場擺沙發椅部分），因為私下協議給（5 樓之2 住戶）舒
    律師使用，所以照現況應該登記為室內面積云云。惟經本院
    現場履勘5 樓現況，該2.4 9 平方公尺部分，雖擺放5 樓之
    2 住戶所有之沙發一組，然其所在位置並非屬5 樓之2 專有
    ，僅係由5 樓之2 占用並放置私人物品，但不因此即認定該
    部分面積應記入5 樓之2 之室內面積。亦即2.49平方公尺之
    面積，仍應計入小公面積範圍。
  (3)另依本院現場履勘5 樓現況之結果，5 樓之2 陽台20.26 平
    方公尺，目前確實為5 樓之2 住戶所使用，且陽台之所在位
    置確已由5 樓之2 住戶為排他之使用。故此部分之面積，即
    應算入5 樓之2 之室內面積，始為公允，再審原告此部分之
    主張，應認可採。
  (4)承上所述，再審原告應受分配之小公面積為15.50 平方公尺
    【計算式：（77.62 〈系爭建物5 層樓共用部分測量面積〉
    ＋11.87 〈陽台面積〉＋2.49〈5 樓之2 門前走道面積〉）
    ×36.25 〈5 樓之1 登記室內面積〉/ （36.25 〈5 樓之1
    登記室內面積〉＋119.36〈5 樓登記室內面積〉＋39.31 〈
    5 樓之2 登記室內面積〉＋20.26 〈5 樓之2 陽台面積〉）
    ＝15.50 】（小數點二位以下四捨五入）。
  3.大公面積：
  (1)依再審原告所提之系爭房屋共同使用部分持分登記與分配比
    較表所示，其大公面積分配之明細記載為319.28平方公尺（
    參照本院卷二第67頁）。再審原告雖爭執其所登記之面積，
    應扣除再審被告據為私用之B2F115.24 平方公尺。然查，B2
    F 既登記為系爭建物之共有部分，此有再審原告所提之系爭
    建物建物謄本附卷可憑，則各區分所有權人即應按其專有部
    分之面積，比例計算各應分配之共有部分面積。至於該B2F
    之實際使用狀況有無遭他人據為私有，乃屬各該共有人是否
    得向該占有人排除占有之問題，尚不影響B2F 之登記面積應
    計入大公面積之分配範圍。
  (2)是依上開意旨，再審原告受分配之大公面積應為4.49平方公
    尺（計算式：319.28〈系爭建物共用部分測量面積〉×36.2
    5 〈5 樓之1 登記室內面積〉/2577.85〈系爭建物全部樓層
    登記室內面積〉＝4.49）（小數點二位以下四捨五入）。
  4.依系爭契約第2 條約定，再審原告等應分得面積為17. 5 坪
    即57. 85平方公尺之房屋一戶，建坪數增減2 ％以內時不計
    價，建坪數增減2 ％以上時，就增減全部，以每坪售價貼補
    對方。經查，再審原告等受移轉及分配之室內面積、小公面
    積、大公面積各自為36.25 平方公尺、15.50 平方公尺、4.
    49平方公尺，業經分別認定並計算如前，故再審被告實際交
    付再審原告等之系爭房屋面積共計為56.24 平方公尺即17.0
    1 坪。較系爭契約所約定交付之建坪數，不足0.49坪（1.61
    平方公尺），且缺少之建坪數亦在約定坪數之增減2 ％（即
    0.34坪）以上。是依系爭契約第2 條之約定意旨，再審被告
    自應就不足之0.49坪，以每坪售價貼補再審原告等人；而非
    依系爭契約第7 條之約定視為違約，而給付違約金。
  (五)再審原告主張抵銷有無理由？
  1.按二人互負債務，而其給付種類相同，並均屆清償期者，各
    得以其債務，與他方之債務，互為抵銷。但依債之性質不能
    抵銷或依當事人之特約不得抵銷者，不在此限。民法第334
    條第1項定有明文。
  2.查，再審被告已交付150萬元予乙○○，並點交系爭房屋，
    及合法移轉系爭房屋之所有權予乙○○，業經本院論述已如
    前。是再審原告及乙○○、陳袁英妹、杜子江及杜明等人自
    應依再審被告之出資比例（即70％），返還系爭履約保證金
    105 萬元予再審被告。而因系爭履約保證金之給付，係屬可
    分，是再審原告應平均分擔其債務，給付21萬元予再審被告
    ，洵堪認定。又查，再審被告交付再審原告等人之系爭房屋
    ，坪數不足0.49坪，自應就不足之0.49坪，以每坪售價貼補
    再審原告等人，業經本院認定如前。復審酌系爭契約第3 條
    之約定，認定系爭房屋每坪售價為45萬元。是再審被告應補
    貼220,500 元予再審原告等人（450000×0.49＝220500）。
    系爭補貼債權亦屬可分，故再審原告所得受領之補貼金額為
    44,100元（220500÷5＝44100）。
  3.是以，再審原告此部分得請求補償之價額，應以44,100元計
    之。準此，再審原告主張抵銷之金額於44,100元範圍，核屬
    有據，其餘部分之抵銷，則無理由。
七、綜上所述，再審被告請求於165,900 元及自92年9 月26日起
    至清償日止，按年息百分之5 計算之利息範圍內，即屬有據
    。本院原確定判決就超過上開應准許部分，為再審原告敗訴
    之判決，並為假執行之宣告，自有未洽，再審意旨就此部分
    指摘原確定判決不當，求予廢棄改判，為有理由，爰依法改
    判如主文第2 項所示。至上開應准許部分，本院原確定判決
    判命再審原告給付，並為假執行之宣告，核無違誤，再審意
    旨就此部分仍執陳詞，指摘原確定判決不當，求予廢棄，為
    無理由，自應予駁回。
八、又再審原告陳明如受不利判決，願以財團法人法律扶助基金
    會出具之保證書供擔保請准免為假執行之宣告，就駁回再審
    原告之訴部分（即原確定判決判命再審原告應給付再審被告
    165,900 元及其法定遲延利息部分），核無不合，爰酌定相
    當擔保金額諭知如主文第5 項所示。
九、本件判決基礎已臻明確，兩造其餘攻防方法及訴訟資料經本
    院斟酌後，核與判決結果不生影響，故不另一一論述，併此
    敘明。
十、據上論結，本件再審之訴為一部有理由，一部無理由，依民
    事訴訟法第505 條、第79條，第392條第2項判決如主文。
中　　華　　民　　國　　96　　年　　9 　　月　　14　　日
                  民事第一庭  法  官  洪舜帆
以上正本證明與原本無異。
如對本判決上訴，應於判決送達後20日內向本院提出上訴狀。
中　　華　　民　　國　　97　　年　　5 　　月　　14　　日
                              書記官  李明章
